臺灣高等法院民事判決　九十三年度上字第六五三號
　　上　訴　人　丙○○
　　被　上訴人　乙○○
　　　　　　　　甲○○
　　共　　　同
　　訴訟代理人　楊明廣律師
　　　　　　　　鄭仁哲律師
　　　　　　　　胡智忠律師
右當事人間請求回復名譽事件，上訴人對於中華民國九十三年七月十二日臺灣臺北地
方法院九十三年度訴字第六五八號第一審判決提起上訴，本院於中華民國九十三年十
一月十六日言詞辯論終結，判決如左：
    主      文
上訴駁回。
第二審訴訟費用由上訴人負擔。
    事實及理由
一、上訴人主張：伊現任河堤國小家長會一年級總召集人、學生申訴委員、一年六班
    召集人，前因河堤國小家長會於民國（下同）九十二年十二月二十三日開委員會
    決議刪除派出監廚，伊認有必要詢問各班召集人對刪除派出監廚的意見，故於九
    十二年十二月二十九日晚上與一年級各班之家長召集人聯絡後，於翌日晨光時間
    交一封信給其子女，再由其子女帶回交給父母，應未違犯安全亦未影響教學，詎
    被上訴人乙○○輾轉得知後，即召集五人小組開會，並決定要伊交還義工證，且
    伊出入校門須換證，以為伊在校擅自發信的處罰。被上訴人未予伊解釋機會，對
    伊亦無處罰之依據而為處罰，復無視上級教育局要被上訴人暫停對伊進出校門管
    制的處罰之命令，維持其處分至九十三年一月八日，足見被上訴人係故意羞辱，
    損害伊之名譽。而被上訴人乙○○於十二月三十一日於訓導處公開場所公然以手
    指伊說「黃先生就是你，原一週兩次之會議，因為你，我們已考慮改成一週一次
    。」等語，亦係對伊之公然侮辱。另被上訴人甲○○於十二月三十一在訓導處辦
    公室校長未到前，聽完伊之敘述理由過程，回答「應該是誤會，校長如果知道過
    程，就不會這麼處理。」熟知校長到後，改口為「以後週二、週五的會議，如果
    不重要，就申請不參加，以便巡視校園，看看有沒有家長在校園亂跑。」此在校
    長前和校長後前後講話不一致，又將家長當賊監視，令伊深感被羞辱。伊之名譽
    因被告之故意行為而受有損害，爰依侵權行為之規定，請求判令：被上訴人應於
    台北市河堤國小的大門口，張貼公開道歉的全開海報，為期九天，以回復伊的名
    譽等語。
二、被上訴人則以：伊係基於校園管理及學生安全之立場，認上訴人之行為並不妥當
    ，乃以書信告知上訴人若上訴人以義工身分進入校園，勿為與義工無關之行為，
    否則，校方基於安全管理上之必要，將取消上訴人之義工資格，並無不法之侵害
    行為可言。上訴人所述均係其個人主觀感受，多有誇大不實，伊之言行，並未侮
    辱或貶損上訴人之人格、信用、名譽、抑或社會評價等語，資為抗辯。
三、本件原審對上訴人之請求，為其全部敗訴之判決。上訴人不服，提起上訴，上訴
    聲明求為判決：(一)原判決廢棄；(二)被上訴人應於台北市河堤國小的大門口，張貼
    公開道歉的全開海報，為期九天，以回復上訴人的名譽；被上訴人則求為判決駁
    回上訴。
四、本件上訴人主張：其現任河堤國小家長會一年級總召集人、學生申訴委員、一年
    六班召集人，前因河堤國小家長會於九十二年十二月二十三日開委員會決議刪除
    派出監廚，上訴人認有必要詢問各班召集人對刪除派出監廚的意見，故於九十二
    年十二月二十九日晚上與一年級各班之家長召集人聯絡後，於翌日晨光時間交一
    封信給其子女，再由其子女帶回交給父母，嗣被上訴人乙○○輾轉得知後，即開
    會討論並決定要上訴人交還義工證，並要求上訴人出入校門必須換證等情，為被
    上訴人所不爭執，應可信實。惟上訴人主張被上訴人要上訴人交還義工證，並要
    求上訴人出入校門必須換證，及被上訴人乙○○於十二月三十一日在訓導處公開
    場所公然以手指上訴人說「黃先生就是你，原一週兩次之會議，因為你，我們已
    考慮改成一週一次。」等語，與被上訴人甲○○於同日在被上訴人乙○○面前說
    「以後週二、週五的會議，如果不重要，就申請不參加，以便巡視校園，看看有
    沒有家長在校園亂跑。」等語，係羞辱並損及上訴人之名譽，則為被上訴人否認
    ，並以前開情詞置辯。
五、按因侵權行為所發生之損害賠償請求權，以有損害之發生及有責任原因之事實，
    並二者之間，有相當因果關係為成立要件。故上訴人所主張損害賠償之債，如不
    合於此項成立要件者，即難謂有損害賠償請求權存在（最高法院四十八年台上字
    第四八一號判例參照）。而實際上有無妨害他人之利益，當以客觀的一般之見解
    為斷（最高法院十九年上字第三０四一號判例參照）。是民法上名譽權之有無受
    損害，亦應以社會上對個人評價是否貶損作為判斷之依據（最高法院九十年台上
    字第六四六號判決參照）。經查學校校園大門有出入之管制，一般家長接送學生
    ，只能到校門口而已，如需進入校園，要在警衛室登記換配出入證，以維校園安
    全，此乃週知之事實。故被要求進出學校應予換證，於客觀上尚難認係侵害個人
    名譽權之行為。此與上訴人於九十二年十二月三十日晨間之行為是否真有妨害校
    園之安全無關。上訴人主張其於九十二年十二月三十日晨間之行為並無妨害校園
    之安全，據以指責被上訴人要求換證，即係侵害上訴人之名譽權，自不足採。上
    訴人雖主張其有佩戴義工證就可以直接入出學校，不需登記也不受管制，惟查上
    訴人亦直承其並未徵得校方同意而直接進入一年級學生班級內，尋找並交代該特
    定學生應辦事項，難謂無可能發生威脅校園安全之情形。嗣被上訴人為求校園安
    全而要求上訴人交付義工證，並無不可；況上訴人未依被上訴人所言而交還義工
    證，及其出入校園時警衛雖曾要求應換入出證，然上訴人亦未配合換證，警衛也
    都有讓上訴人進入校園等語（見原審卷第一○五－一○六頁），足見被上訴人雖
    要求上訴人返還義工證或要求上訴人進出學校時應予換證，然上訴人並未依言配
    合，被上訴人亦未再多加攔阻，上訴人執此主張指謂被上訴人對其所施加之處罰
    云云，應係上訴人個人之主觀感受，亦不足採。況上訴人所稱之處罰係指被上訴
    人致上訴人之北市河國訓字第○九三三○○○一○○○號函，然查該號函係被上
    訴人向上訴人告知校園安全管理制度應被維持受尊重之立場，上訴人縱不同意該
    函內容，亦難謂為處罰。是本件難認被上訴人要求上訴人進出學校應予換證，即
    係侵害其名譽權之行為。次查上訴人主張被上訴人乙○○於同年十二月三十一日
    在訓導處公開場所公然以手指上訴人說「黃先生就是你，原一週兩次之會議，因
    為你，我們已考慮改成一週一次」等語，為被上訴人否認。上訴人雖提出錄音帶
    及譯文一份為證（見原審卷第一二一－一三六頁），惟觀之上訴人所提之錄音帶
    及其譯文內容，並無此段指述，上訴人此部分主張，並無足採。上訴人復主張被
    上訴人甲○○同於十二月三十一日在訓導處辦公室校長未到前，聽完上訴人之敘
    述理由過程，回答「應該是誤會，校長如果知道過程，就不會這麼處理。」孰知
    校長到後，改口為「以後週二、週五的會議，如果不重要，就申請不參加，以便
    巡視校園，看看有沒有家長在校園亂跑。」，此在校長前和校長後前後講話不一
    致，又將家長當賊監視是對上訴人之公然侮辱云云。惟觀之錄音帶內容之前後文
    所示，被上訴人甲○○係先要求上訴人在老師不在教室的情況下，勿再進入教室
    ，也不希望上訴人把學生從教室中叫出來，經被上訴人表示不答應，並要請教教
    育局看這樣合不合理，被上訴人甲○○乃表示「你跟教育局說這是我河堤國小訓
    導處這樣講的，如果是這樣，我會嚴格執行，我就請你一定要配合，以後教師開
    早會的時候，我就不上去開，我可能就去巡視校園，我就請示校長，我們禮拜二
    、禮拜五教師開早會時，我沒有重要事時，我就不去開，我就巡視校園，好不好
    ，請你拜託配合。」，上訴人則回以「我沒有答應，我還要問教育局。」等語（
    見原審卷第一三五－一三六頁），於客觀上尚難認被上訴人甲○○有何侵害上訴
    人之名譽權可言。雖被上訴人甲○○當天稍早時曾對上訴人表示「誤會啦。」、
    「校長可能不曉得，你事前有跟家長聯絡。」（見原審卷第一二三－一二四頁）
    等語，然該時被上訴人甲○○係就上訴人前開進入教室發信予學童一事在進行了
    解與溝通時所言，其後則是對上訴人提出一個結論、要求（要上訴人在老師不在
    教室的情況下，勿再進入教室，也不希望上訴人把學生從教室中叫出來），經被
    上訴人拒絕後始為之言語，前後自不相同。況且，縱使被上訴人甲○○在校長前
    後所為之言語不同，亦不足證明被上訴人甲○○有何侵害上訴人名譽權之行為可
    言。上訴人主張被上訴人係故意羞辱、損害上訴人之名譽云云，即無可信。
五、綜上，上訴人本於侵權行為之法律關係，請求被上訴人於台北市河堤國小的大門
    口，張貼公開道歉的全開海報，為期九天，以回復上訴人的名譽，即屬無據，不
    應准許。原審為上訴人敗訴之判決，經核並無違誤，上訴意旨指摘原判決不當，
    求予廢棄，為無理由，應予駁回。
六、本件事證已臻明確，兩造其餘攻擊防禦方法及舉證，經核與判決結果均無影響，
    爰不一一論述，附此敘明。
七、據上論結，本件上訴為無理由，依第四百四十九條第一項、第七十八條，判決如
    主文。
中　　　華　　　民　　　國　　九十三　　年　 　十一 　　月　 　三十　 　日
                                民事第四庭
                                　　審判長法  官　林  敬  修
                              　　　　　　法  官　藍  文  祥
                              　　　　　　法  官　劉  勝  吉
右正本係照原本作成。
如不服本判決，應於收受送達後二十日內向本院提出上訴書狀，其未表明上訴理由者
，應於提出上訴後二十日內向本院補提理由書狀（均須按他造當事人之人數附繕本）
上訴時應提出委任律師或具有律師資格之人之委任狀；委任有律師資格者，另應附具
律師資格證書及釋明委任人與受任人有民事訴訟法第四百六十六條之一第一項但書或
第二項（詳附註）所定關係之釋明文書影本。
中　　　華　　　民　　　國　　九十三　　年　　 十二　　 月　  　一  　　日
　　　　　　　　　　　　　　　　　　　　　書記官  李  翠  齡
附註：
民事訴訟法第四百六十六條之一（第一項、第二項）：
對於第二審判決上訴，上訴人應委任律師為訴訟代理人。但上訴人或其他法定代理人
具有律師資格者，不在此限。
上訴人之配偶、三親等內之血親、二親等內之姻親，或上訴人為法人、中央或地方機
關時，其所屬專任人員具有律師資格並經法院認為適當者，亦得為第三審訴訟代理人
。
